【裁判字號】    97,判,326
【裁判日期】    970424
【裁判案由】    民用航空法
【裁判全文】
最  高  行  政  法  院  判  決
                                     97年度判字第00326號
上  訴  人  甲○○
上  訴  人  交通部民用航空局
代  表  人  乙○○
訴訟代理人  張天欽  律師
            黃于玶  律師
上列當事人間民用航空法事件，上訴人對於中華民國95年6月29
日臺北高等行政法院94年度訴字第2462號判決，提起上訴，本院
判決如下：
    主  文
原判決廢棄，發回臺北高等行政法院。
    理  由
一、交通部與國防部及內政部於民國93年5月5日會銜公告（下稱
    系爭公告）略以，恆春航空站四周一定距離範圍內禁止飼養
    飛鴿之公告日期前已設立之鴿舍，將由恆春航空站通知養鴿
    戶或由養鴿戶於前述公告日期之次日起30日內，向恆春航空
    站辦理拆遷補償申請；養鴿戶若逾期未申請、被檢舉或被查
    獲，及於公告日期後設立之鴿舍，將由恆春航空站先依行為
    時（下同）民用航空法第34條第2項、第118條第1項第4款、
    第2項規定處以罰鍰，再送達「民用航空局機場四周禁止飼
    養飛鴿通知書」（以下簡稱禁養飛鴿通知書）通知養鴿戶於
    期限內提出鴿舍拆遷補償申請，並限期拆遷。嗣上訴人甲○
    ○（即原審原告）於93年12月31日向上訴人交通部民用航空
    局(即原審被告，以下稱民航局)申請鴿舍之拆遷補償，經上
    訴人民航局轉由恆春航空站於94年1月6日以恆字第09400000
    120號函復略以，逾期未申請者必須先處以新臺幣（下同）
    30萬元以上150萬元以下之罰鍰，方得接受上訴人甲○○之
    鴿舍拆遷補償申請，且僅發給核定鑑價金額5成作為拆遷補
    償費，請上訴人甲○○於該航空站辦理94年度飛鴿禁養查禁
    作業前，自行拆遷鴿舍以免受罰等語。上訴人甲○○不服，
    提出申復，經恆春航空站於94年2月21日以恆字第094000007
    10號函復略以，鴿舍拆遷補償辦理程序係由養鴿戶主動申請
    ，上訴人甲○○逾期未申請，該航空站將處以罰鍰30萬元，
    並請上訴人甲○○陳述意見。嗣恆春航空站認上訴人甲○○
    陳述之意見與事實不符，遂以上訴人甲○○違反民用航空法
    第34條第2項規定，於94年3月8日以恆字第09400000890號函
    檢附上訴人民航局94年3月8日恆字第0940002號處分書及禁
    養飛鴿通知書，依民用航空法第118條第1項第4款規定裁處
    上訴人甲○○罰鍰30萬元，及上訴人甲○○申報鴿舍拆遷補
    償事宜。上訴人甲○○不服，提起訴願，亦遭決定駁回後，
    提起行政訴訟，經原審以94年度訴字第2462號判決（下稱原
    判決）訴願決定及原處分均撤銷、訴訟費用由上訴人民航局
    負擔。兩造均不服，遂分別提起本件上訴。
二、上訴人甲○○於原審起訴主張：上訴人甲○○因未參加養鴿
    公會，家中亦無收看有線電視，遲至養鴿公會會員受領補償
    金而拆除鴿舍時始獲通知，故未能及時申請拆遷補償，詎上
    訴人民航局不肯採納前開理由，逕以上訴人甲○○逾期申請
    拆遷補償為由，核處罰鍰。果上訴人民航局委請鄉鎮公所或
    村里辦公處代為宣傳，必係以公函發文，應備有發文稿件之
    存檔，為何上訴人民航局始終無法提出積極證據證明？顯見
    上訴人民航局確未委請鄉鎮公所或村里辦公處代為宣傳。又
    本件罰鍰處分之依據為民用航空法第34條，惟84年1月27日
    修正公告之民用航空法第34條僅明定「航空器使用航空站、
    飛行場及助航設備，應依規定繳費；其收費標準，由交通部
    訂定公告。」，並無核處罰鍰之規定，益證上訴人民航局用
    法不當。綜上所陳，上訴人民航局於實施新法令之前，未善
    盡宣導之責，不應逕以上訴人甲○○逾期未申請鴿舍拆遷補
    償為由，核處上訴人甲○○罰鍰等語，為此，訴請將訴願決
    定及原處分均撤銷，並命上訴人民航局應賠償上訴人甲○○
    鴿舍之造價90萬元。
三、上訴人民航局則以：系爭公告恆春機場四周一定距離範圍內
    禁止飼養飛鴿相關事項，並於公告事項3、4明示公告日期前
    已設立之鴿舍，將由恆春航空站通知養鴿戶或由養鴿戶於公
    告日期之次日起30日內，向恆春航空站辦理拆遷補償申請，
    養鴿戶逾期未申請者，將依民用航空法第34條第2項、第118
    條第1項第4款規定裁處罰鍰。上訴人甲○○遲至93年12月31
    日始提出鴿舍拆遷補償之申請，確已逾公告拆遷補償申請之
    期限，且仍於公告禁止飼養飛鴿之範圍內飼養飛鴿，上訴人
    民航局依系爭公告裁處上訴人甲○○罰鍰30萬元，應無不合
    。又系爭公告除於恆春航空站航廈門首公告30日外，恆春航
    空站亦分別以93年5月11日恆字第09300000720號、93年5月
    17日恆字第09300000740號及93年5月31日恆字第0930000090
    0號函通知當地養鴿公會、屏東縣恆春鎮公所及車城鄉公所
    及暨所屬村里辦公室派員參加93年5月19日及93年6月2日之
    說明會，並請村里長代為廣播通知村里內養鴿戶於93年6月6
    前向航空站辦理拆遷補償事宜，同時並於有線電視上為廣告
    宣導，有屏南有線電視股份有限公司廣告上檔通知單附於原
    處分卷可稽，且上訴人甲○○所屬屏東縣恆春鎮網紗里亦有
    23名養鴿戶如期申請拆遷補償，應認已善盡宣導告知之責，
    上訴人甲○○不能以不知公告內容為由，推諉其責。況民用
    航空法於86年12月16日修正時，即已分別於第34條、第118
    條明定於航空站或飛行場四周一定距離範圍內禁止飼養飛鴿
    及相關裁罰規定，嗣於93年6月9日修正時，仍維持上開規定
    ，是上訴人甲○○稱84年1月27日修正公布之民用航空法第
    34條規定並無規定於航空站公告距離範圍內飼養飛鴿處分罰
    鍰30萬元一節，應屬誤解等語，資為抗辯，求為判決駁回上
    訴人之訴。
四、原審斟酌全辯論意旨及調查證據結果，以：（一）國家因飛
    航安全之需要，依法於航空站四周一定距離範圍內禁止飼養
    飛鴿公告之行為，係基於公法上之權力所為之處分，一經公
    告即生效力，該公告應自公告文粘貼於公告揭示處或於新聞
    紙刊登之日期起為生效日期，無論其權利利害關係人對已經
    張貼之公告事實是否知悉，均不影響公告之效力，其餘程序
    作業上縱有瑕疵，亦不影響公告之效力。是以，系爭公告於
    恆春航空站航廈門首粘貼公告（公告30日）之日起即已生效
    ，上訴人甲○○所稱上訴人民航局未善盡宣導告知及通知之
    責等情縱認屬實，亦不影響其公告效力，合先說明。（二）
    系爭公告於經公告後固然有效，然因其即成為鴿舍拆遷與核
    定辦理拆遷補償申請徵收之依據，將直接影響人民財產利益
    之負擔以及損失之填補，故可認為其屬於「發生具體法律效
    果」之行政行為，就此行政行為作用之對象而言，其雖非針
    對人民擁有之個別鴿舍有所決定，而係就恆春航空站四周一
    定距離範圍內之鴿舍，但恆春航空站四周一定距離範圍內之
    各該鴿舍所有人，均可透過該公告查得，故其發生效力之範
    圍應具有「一般性特徵可得確定其範圍者」，方能令不特定
    之相對人知悉確定其鴿舍坐落於公告之一定距離範圍內，毋
    庸置疑。惟自原處分卷無從得知公告禁止飼養飛鴿之範圍圖
    示，亦即系爭公告事項「一、恆春機場以其機場跑道兩端中
    心點為中心，『5公里半徑圓至中心點向外左右各35度之連
    線範圍內（如範圍圖），禁止飼養飛鴿。』」之相關資料圖
    示付之闕如，且迄本件審理中，上訴人民航局亦無法提出該
    公告之圖示即範圍圖，是系爭公告於公告時究有無包括範圍
    圖圖示，即有可議，而上訴人甲○○不知有系爭公告，復未
    接獲通知，已如前述，故其自無從得知其鴿舍是否坐落於公
    告之範圍內（即恆春機場以其機場跑道兩端中心點為中心，
    『5公里半徑圓至中心點向外左右各35度之連線範圍內』）
    ，亦無從自行丈量其鴿舍是否在該特定範圍內，從而系爭公
    告發生效力之範圍是否屬「一般性特徵可得確定其範圍者」
    ，及其法律性質是否為行政程序法第92條第2項行政處分中
    之「一般處分」，而依行政程序法第100條、第110條第1項
    、第2項規定自公告文粘貼揭示於恆春航空站航廈門首之日
    起即對限定對象（雖非對一般人，但須其鴿舍在前揭特定範
    圍內之鴿舍所有人）生效，均不無疑義。（三）又上訴人民
    航局主張上訴人甲○○所屬屏東縣恆春鎮網紗里亦有23名養
    鴿戶如期申請拆遷補償一節，經查網紗里其他養鴿戶雖與上
    訴人甲○○同屬網紗里，然渠等住所分別為恆春鎮○○路、
    網紗路、樹林路、心興路、草浦路不等，並無人與上訴人甲
    ○○係同屬恆春鎮○○里○○路，此觀卷附鴿舍拆遷戶名冊
    及查估預定時程表（恆春鎮）第一期（詳原審卷第73頁）影
    本即明，是自無法以網紗里其他養鴿戶有鴿舍拆遷補償事宜
    之申報，即逕認同屬網紗里之上訴人甲○○必然知悉查得系
    爭公告，上訴人甲○○起訴指摘上訴人民航局未善盡宣導告
    知之責，即非全然泛稱無據。從而上訴人民航局疏未將範圍
    圖附在公告揭示，令系爭公告效力之範圍不具有「一般性特
    徵可得確定其範圍者」，而非自粘貼公告於恆春航空站航廈
    門首之日起即生效，復致特定之相對人無從知悉確定其鴿舍
    是否坐落於公告之一定距離範圍內，則其以上訴人甲○○遲
    至93年12月31日始向上訴人民航局申請鴿舍之拆遷補償，即
    遽認上訴人甲○○逾期未申請，並處以罰鍰30萬元，未免率
    斷，所為課處罰鍰之處分殊有違誤，訴願決定未察而予以維
    持，亦不無疏漏，上訴人甲○○請求予以撤銷，即無不合，
    應予准許，著由上訴人民航局依原審法院見解本於職權查明
    後另為適法之處分。（四）至上訴人甲○○訴之聲明第2項
    賠償訴訟部分，因本件鴿舍迄未拆除，尚無侵害上訴人甲○
    ○之權利或使上訴人甲○○法律上之利益受有違法之損害之
    情形，自應併予駁回。末以系爭公告辦理拆遷補償之申請期
    限為30日及養鴿戶若逾該期限未申請即依民用航空法第34條
    第2項及第118條第1項第4款、第2項規定處罰暨民航局將自
    申請補償期限截止之次日起30日內完成拆除公告禁養飛鴿範
    圍內之鴿舍（本件鴿舍迄未完成拆除作業）等節，其裁量期
    限是否太短，上訴人民航局亦應一併注意等語。
五、上訴人甲○○上訴意旨略謂：原判決主文僅以「訴願決定及
    原處分均撤銷，訴訟費用由被告（按即上訴人民航局）負擔
    」，惟針對上訴人甲○○請求鴿舍拆遷補償費90萬元漏未宣
    判，實有用法不當之處等語。
六、上訴人民航局，上訴意旨略以：（一）系爭公告恆春航空站
    一定距離範圍內禁止飼養飛鴿，其公告事項第一點即載明：
    「恆春機場以其機場跑道兩端中心點為中心，5公里半徑圓
    至中心點向外左右各35度之連線範圍內（如範圍圖），禁止
    飼養飛鴿」。換言之，公告係包含範圍圖，上訴人甲○○鴿
    舍所在位置網紗里，約在半徑2公里內，明顯位在該範圍圖
    內，原判決竟認系爭公告效力範圍不具有「一般性特徵可得
    確定其範圍者」，判斷實屬有誤。又上訴人甲○○於原審準
    備程序中，僅抗辯其不知公告，並未抗辯公告未有圖示或不
    確知其鴿舍是否在禁養範圍內，兩造於準備程序中未提及此
    一議題，故上訴人民航局於準備程序中並未提呈該範圍圖予
    法院。然至言詞辯論程序，審判長突然詢問系爭公告是否附
    有圖面，上訴人民航局訴訟代理人答稱有此範圍圖，然原審
    法院竟未命上訴人民航局提出，未進行調查證據程序，未予
    雙方就此議題進行事實上及法律上完全之辯論，即宣示辯論
    程序終結定期宣判，嗣以「系爭公告之相關資料圖示付之闕
    如，且迄本件審理中，上訴人民航局亦無法提出該公告之圖
    示即範圍圖，是系爭公告於公告時究有無包括範圍圖圖示，
    即有可議…」判決原處分及訴願決定應予撤銷，有不適用行
    政訴訟法第121條第1項第2款、第2項，同法第125條第1項、
    第2項，同法第133條、第134條等規定之判決違背法令之情
    。（二）系爭公告事項既載明「恆春機場以其機場跑道兩端
    中心點為中心，5公里半徑圓至中心點向外左右各35度之連
    線範圍內（如範圍圖），禁止飼養飛鴿」依論理及經驗法則
    ，該公告當然包含範圍圖，然原判決竟無視上訴人民航局訴
    訟代理人稱有此範圍圖，未命上訴人民航局提出，即認定系
    爭公告於公告時並無包括範圍圖云云，原判決實有悖於論理
    及經驗法則。再者，原判決一方面認為「國家因飛航安全之
    需要，依法於航空站四周一定距離範圍內禁止飼養飛鴿公告
    之行為，係基於公法上之權力所為之處分，一經公告即生效
    力…，無論其權利利害關係人對已經張貼之公告事實是否知
    悉，均不影響公告之效力，其餘程序作業上縱有瑕疵，亦不
    影響公告之效力。是以，本件系爭公告於恆春航空站航廈門
    首粘貼公告（公告30日）之日起即已生效，上訴人甲○○所
    稱上訴人民航局未善盡宣導告知及通知之責等情縱認屬實，
    亦不影響其公告效力。」。然一方面又認：「上訴人甲○○
    不知有系爭公告，復未接獲通知，已如前述，故其自無從得
    知其鴿舍是否坐落於公告之範圍內…，從而系爭公告發生效
    力之範圍是否屬『一般性特徵可得確定其範圍者』，…於恆
    春航空站航廈門首之日起即對限定對象生效，均不無疑義。
    」，不啻互相矛盾！蓋原判決既認無論利害關係人對該張貼
    公告事實是否知悉，均不影響公告之效力，依同樣見解，亦
    不影響範圍圖之效力。惟原判決竟謂上訴人甲○○不知有系
    爭公告，復未接獲通知，故無從得知其鴿舍是否坐落於公告
    範圍內，自有判決理由矛盾之違法等語。
七、本院查：(一)上訴人甲○○部分：判決理由矛盾者，判決當
    然違背法令，行政訴訟法第243條第2項第6款定有明文。判
    決理由與主文不符者，亦屬判決理由矛盾。原判決理由載：
    「被告(按即上訴人民航局)……，其以原告(按即上訴人甲
    ○○)遲至93年12月31日始向被告申請鴿舍之拆遷補償，即
    遽認原告逾期未申請，並處以罰鍰30萬元，未免率斷，所為
    課處罰鍰之處分殊有違誤，訴願決定未察而予以維持，亦不
    無疏漏，原告請求予以撤銷，即無不合，應予准許，著由被
    告依本院見解本於職權查明後另為適法之處分。至原告訴之
    聲明第2項賠償訴訟部分，因本件鴿舍迄未拆除，尚無侵害
    原告之權利或使原告法律上之利益受有違法之損害之情形，
    自應併予駁回。」惟主文僅載：「訴願決定及原處分均撤銷
    。訴訟費用由被告負擔。」就理由中駁回上訴人甲○○賠償
    之訴部分，並未為駁回之諭知，主文與理由矛盾，判決當然
    違背法令。又上訴人甲○○雖於原審行第1次準備程序時，
    為訴之聲明：「1.訴願決定、原處分均撤銷。2.被告應賠償
    原告鴿舍之造價價格新臺幣900,000元。3.訴訟費用由被告
    負擔。」然於言詞辯論時，訴之聲明變更為：「訴願決定、
    原處分均撤銷，並請求依法補償。訴訟費用由被告負擔。」
    此上訴人甲○○賠償之請求變更為補償之請求，是否為訴之
    變更？如為訴之變更，是否合法？原判決未說明理由，仍逕
    對原賠償900,000元之請求為判決，判決不備理由，亦當然
    違背法令。因而，原判決關於上訴人甲○○請求賠償部分，
    有理由矛盾及不備理由之違背法令事由，其或為上訴意旨所
    指摘，或為本院依職權調查所得，上訴人甲○○求予廢棄此
    部分，為有理由。(二)上訴人民航局部分：原判決係以自原
    處分卷無從得知系爭公告禁止飼養飛鴿之範圍圖示，即系爭
    公告事項一、之相關資料圖示付之闕如，且迄原審審理中，
    上訴人民航局亦無法提出該公告之圖示即範圍圖，是系爭公
    告於公告時究有無包括範圍圖圖示，即有可議，作為撤銷訴
    願決定及原處分之重要依據。惟上訴人甲○○於原審並未主
    張公告未有範圍圖之圖示，原審於準備程序中亦未就此爭點
    提出供兩造為攻擊防禦，嗣於言詞辯論程序時，原審審判長
    始詢問上訴人民航局，為何原處分卷內沒有系爭公告範圍圖
    之圖示。上訴人民航局則陳述：「有公告禁養的範圍圖示」
    、「因為圖示係全開的，所以當初沒有附上」(原審卷第94
    頁)。是上訴人民航局係主張有此系爭公告禁止飼養飛鴿之
    範圍圖示，只是沒附上。詎原審未闡明令上訴人民航局提出
    此範圍圖示供調查，並給予兩造就有關此爭點之事實主張及
    證據調查結果，進行事實上及法律上辯論之機會，即逕行終
    結辯論程序而謂上訴人民航局「無法」提出該範圍圖示，為
    不利於上訴人民航局之裁判，其未盡職權調查義務，裁判並
    對上訴人造成突襲，原判決不適用行政訴訟法第125條第2項
    及第3項不當。再原判決理由既謂上訴人甲○○所稱上訴人
    民航局未善盡宣導告知及通知之責等情縱認屬實，亦不影響
    其公告效力等語，已認系爭公告生效，復又謂系爭公告於恆
    春航空站航廈門首黏貼公告之日起即對限定對象生效，不無
    疑義等語，質疑系爭公告之效力，判決理由亦有矛盾。上訴
    人民航局執以指摘原判決不利於其部分違背法令，並求予廢
    棄，為有理由。(三)上開原判決違背法令影響事實之確定及
    判決結果，自應由本院將原判決廢棄，發回原審法院更為審
    理。
八、據上論結，本件兩造上訴均為有理由，依行政訴訟法第256
    條第1項、第260條第1項，判決如主文。
中    華    民    國    97    年    4     月    24    日
                    最高行政法院第三庭
                        審判長法官  黃  璽  君
                              法官  劉  介  中
                              法官  林  茂  權
                              法官  黃  本  仁
                              法官  吳  東  都
以  上  正  本  證  明  與  原  本  無  異
中    華    民    國    97    年    4     月    25    日
                              書記官  莊  俊  亨


司法院資訊處製作；財團法人民間司法改革基金會備份。
